【裁判字號】    99,訴,178
【裁判日期】    990319
【裁判案由】    偽造文書等
【裁判全文】
臺灣彰化地方法院刑事判決               99年度訴字第178號
公  訴  人  臺灣彰化地方法院檢察署檢察官
被      告  乙○○
上列被告因偽造文書等案件，經檢察官提起公訴（99年度偵緝字
第16號），本院依簡式審判程序判決如下：
    主    文
乙○○共同行使偽造公文書，足以生損害於公眾及他人，處有期
徒刑壹年肆月。如附表所示之物均沒收。
    犯罪事實
一、乙○○因已成年綽號「多哥」（姓名、年籍均不詳，約40餘
    歲）之人向其表示可賺外快，竟基於與「多哥」及其所屬詐
    騙集團成員（無證據證明成員有兒童或少年），共同基於意
    圖為自己不法所有之詐欺取財、冒充公務員並行使其職權、
    行使偽造特種文書及行使偽造公文書之犯意聯絡，先於民國
    97年2 月下旬某日，交付其半身照片予「多哥」轉由詐騙集
    團某成員於不詳時間、地點，將其照片黏貼在為供詐騙之用
    所偽造之警察機關警官「林志宏」之識別證（未扣案）上，
    而偽造警官識別證1 件；另該詐騙集團內某成員並於某不詳
    時間、地點，利用某不知情之刻印店人員（無證據證明係兒
    童或少年）偽刻「高雄地方法會」（篆體字）印章1 枚（未
    扣案）。嗣於97年3 月10日上午8 時30分許，由冒稱係臺灣
    臺北地方法院檢察署檢察官張書華之某詐騙集團成員，撥打
    電話予甲○○，向甲○○佯稱：你在大眾銀行設立人頭帳戶
    詐騙他人金錢，涉嫌詐欺取財罪嫌已分案處理，必須提出新
    臺幣（下同）50萬元作為案件保證金，否則將抓你去關云云
    ，而僭行檢察官之職權，致甲○○因而陷於錯誤，答應交付
    50萬元為保證金，並約定於同日下午2 時30分許在甲○○住
    處附近之彰化縣員林鎮湖水巷26號前交付款項；甲○○隨後
    即前往合作金庫銀行提領現金50萬元，並返回住處等候。另
    一方面，則由乙○○駕車搭載「多哥」自臺中市出發，前往
    上開約定地點，於同日下午2 時許行經彰化縣員林鎮○段○
    區道路時，「多哥」即取出已先由詐騙集團某成員於不詳時
    間、地點偽造，載有「檢察官：張書華」、「案由：常業詐
    欺」、「被告：甲○○」、「監管金額：新臺幣伍拾萬元」
    、「監控物品處理情形：監控72小時至144 小時」、「監管
    金額處理：釐清後始可動用」等應監管甲○○50萬元文義之
    「臺灣台北地方法院檢察署偵查卷宗」封面，及尚未記載繳
    款人資料、金額及收款人之空白「臺灣高雄地方法院收據」
    各1 份，並持上開偽刻之「高雄地方法會」印章蓋用在偽造
    之臺灣臺北地方法院檢察署偵查卷宗封面、臺灣高雄地方法
    院收據上，偽造「高雄地方法會」印文各1 枚，再交由已變
    換座位至副駕駛座乘坐之乙○○在臺灣高雄地方法院收據上
    ，填載繳款人甲○○姓名及年籍資料、實收金額50萬元、收
    款日期97年3 月10日等表示已收取甲○○50萬元金額文義之
    字句，並在收款員欄偽造「林志宏」之署押1 枚，而偽造完
    成臺灣臺北地方法院檢察署偵查卷宗封面、臺灣高雄地方法
    院收據之公文書各1 紙；再於同日下午2 時30分許，前往上
    開約定地點，由乙○○配戴上開偽造之警察機關警官識別證
    下車與甲○○會面，冒稱其係依張書華檢察官命令到場收取
    款項之警官林志宏，而公然冒充警察（公務員）官銜並行使
    警察人員犯罪偵查、協助偵查之職權，並將上開偽造之「臺
    灣台北地方法院檢察署偵查卷宗」封面、「臺灣高雄地方法
    院收據」公文書各1 紙交予甲○○收執以行使，致甲○○不
    疑有他而陷於錯誤，將50萬元之現金交付予乙○○，足以生
    損害於臺灣臺北地方法院檢察署、臺灣高雄地方法院、警察
    機關職務執行、公文書製作之正確性、公信力及張書華檢察
    官、林志宏。乙○○取得50萬元現金後，隨即搭乘「多哥」
    所駕駛之自用小客車返回臺中市，並由「多哥」自該次詐騙
    所得中分配1 萬元予乙○○作為報酬。嗣經甲○○報警處理
    ，並自甲○○處扣得乙○○所交付之上開偽造「臺灣台北地
    方法院檢察署偵查卷宗」封面、「臺灣高雄地方法院收據」
    公文書各1 紙，再經警在上開偽造之「臺灣台北地方法院檢
    察署偵查卷宗」封面上，採得指紋數枚，經送內政部警政署
    刑事警察局鑑定後查悉與乙○○之指紋相符，因而查知上情
    。
二、案經甲○○訴由彰化縣警察局員林分局報請臺灣彰化地方法
    院檢察署檢察官偵查起訴。
    理    由
一、本案被告乙○○所犯係死刑、無期徒刑、最輕本刑為3 年以
    上有期徒刑以外之罪，其於準備程序就前揭被訴事實為有罪
    之陳述，經受命法官告知簡式審判程序之旨，並聽取其與公
    訴人之意見後，本院認無不得或不宜改依簡式審判程序進行
    之處，爰依刑事訴訟法第273 條之1 第1 項、第284 條之1
    ，裁定由受命法官獨任進行簡式審判程序，合先敘明。
二、上揭犯罪事實，業據被告乙○○於檢察官偵查及本院審理時
    坦承不諱，核與證人即告訴人甲○○於警詢證述遭詐騙之過
    程相符，並有內政部警政署刑事警察局97年4 月7 日刑紋字
    第0970049197號鑑驗書、通聯調閱查詢單、彰化縣警察局員
    林分局指認犯罪嫌疑人紀錄表、偽造之「臺灣台北地方法院
    檢察署偵查卷宗」封面及「臺灣高雄地方法院收據」公文書
    各1 紙附卷可稽，足徵被告之自白與事實相符，堪予採信。
    又被告提示偽造之警官識別證予告訴人觀看，並交付上開2
    紙公文書予告訴人甲○○收執，而主張其係公務員並行使職
    權，以取信告訴人甲○○，並因而取得50萬元之款項，被告
    與綽號「多哥」之成年男子及其他詐欺集團成員所為，自足
    生損害於臺灣臺北地方法院檢察署、臺灣高雄地方法院、警
    察機關對於職權行使、公文書製作之正確性、公信力及張書
    華檢察官、林志宏。
三、按共同實施犯罪行為，在合同意思範圍內，相互利用他人之
    行為，以達其犯罪之目的，原不必每一階段均參與，祇須分
    擔犯罪行為之一部，即應對於全部所發生之結果共同負責；
    又共同正犯之意思聯絡，不限於事前有所協定，於行為當時
    ，基於相互之認識，以共同犯罪之意思參與者，亦無礙於共
    同正犯之成立。倘犯罪結果係因共犯之合同行為所致者，無
    論出於何人所為，在共犯間均應同負全部之責，並無分別何
    部分為孰人實行之必要（最高法院92年度臺上字第6265號、
    95年度臺上字第3489號、第3739號判決意旨參照）。本案被
    告雖未親自實施以電話詐騙告訴人之行為，然被告與「多哥
    」及其他詐騙集團成員搭配行騙，不但親自偽造收據，並持
    偽造之警官識別證、「臺灣台北地方法院檢察署偵查卷宗」
    封面、「臺灣高雄地方法院收據」向告訴人收取詐騙款項，
    其等犯罪型態具有相當之計畫性，堪認被告與「多哥」及其
    他詐騙集團成員相互間就詐騙告訴人之行為，具有犯意聯絡
    ，並分擔犯罪行為，對於全部犯罪結果，自應共同負責。
四、綜上，本案事證至臻明確，被告犯行洵堪認定。
五、論罪科刑
  (一)按所謂文書，係指以文字或符號，定著於有體物，而表示一
    定之意思、觀念或用意，具有相當之存續性，且屬法律上或
    社會生活上有關係之事項者而言。又將偽造之印章，蓋其印
    文在制式之收據，已為一定意思表示，係犯偽造私文書罪。
    （最高法院81年度臺上字第3128號、93年度臺上字第71號判
    決意旨參照）。查本案偽造之「臺灣台北地方法院檢察署偵
    查卷宗」封面、「臺灣高雄地方法院收據」，各記載表達告
    訴人因涉嫌詐欺案件，應提出50萬元由檢察官監管一定期間
    ，以及已收取告訴人50萬元金額等具有法律上意義事項之文
    字，自均屬文書無疑；又上開偽造文書之名義人分別為臺灣
    臺北地方法院檢察署、臺灣高雄地方法院，是均為公文書。
    次按刑法上偽造文書罪，係著重於保護公共信用之法益，即
    使該偽造文書所載名義製作人實無其人，而社會上一般人仍
    有誤信其為真正文書之危險，仍難阻卻犯罪之成立（最高法
    院54年臺上字第1404號判例意旨參照），是本案「臺灣台北
    地方法院檢察署偵查卷宗」封面、「臺灣高雄地方法院收據
    」上偽造印文之「高雄地方法會」，及「臺灣高雄地方法院
    收據」上偽造之收款員署押之「林志宏」其人是否確實存在
    雖有不明，但尚無礙被告此部分偽造犯行之成立。再按刑法
    所謂公印或公印文，係專指表示公署或公務員資格之印信而
    言，即俗稱大印與小官印及其印文，最高法院著有22年度上
    字第1904號、69年臺上字第693 號判例意旨可資參照；又按
    公印之形式凡符合印信條例規定之要件而製頒，無論為印、
    關防、職章、圖記，如足以表示其為公務主體之同一性者，
    均屬之（最高法院89年度台上字第3155號判決意旨參照）。
    而不符印信條例規定或不足以表示公署或公務員之資格之印
    文，即不得謂之公印；又與我國公務機關名銜不符之印文，
    亦難認為公印文（最高法院86年度臺上字第4631號、84年度
    臺上字第6118號判決意旨參照）。查上開偽造之「高雄地方
    法會」印章及在上開偽造公文書上蓋用之「高雄地方法會」
    印文，因現行各級政府行政機關及司法、檢察機關中，均無
    該「高雄地方法會」之編制，自無可能依據印信條例製發該
    只公印，應無從認定該印章為依印信條例所規定製頒之印信
    ，是該等印章、印文與公印、公印文之要件即有不符，而僅
    屬偽造一般印章及印文。
  (二)是核被告所為，係犯刑法第216 條、第211 條之行使偽造公
    文書罪、同法第216 條、第212 條之行使偽造特種文書、同
    法第158 條第1 項之僭行公務員職權、同法第339 條第1 項
    之詐欺取財罪。被告與「多哥」及其他詐騙集團成員間就上
    開犯行均有犯意聯絡及行為分擔，均為共同正犯。該詐騙集
    團內某成員於某不詳時間、地點，利用姓名、年籍不詳（非
    少年及兒童）之不知情刻印店人員，偽刻上開「高雄地方法
    會」印章1 枚，為間接正犯。又「多哥」持上開偽造印章在
    「臺灣台北地方法院檢察署偵查卷宗」封面及空白「臺灣高
    雄地方法院收據」上蓋印而偽造「高雄地方法會」印文各1
    枚，及由被告在上開收據收款員欄偽造「林志宏」署押1 枚
    ，均係偽造上開二公文書之部分行為；而詐騙集團某成員於
    不詳時間、地點偽造警察機關警官識別證，及被告、「多哥
    」與其他詐騙集團成員共同偽造「臺灣台北地方法院檢察署
    偵查卷宗」封面及「臺灣高雄地方法院收據」公文書2 紙之
    低度行為，各為行使偽造特種文書及行使偽造公文書之高度
    行為所吸收；另被告公然冒用公務員官銜（警察）亦為冒充
    公務員行使職權罪所吸收，均不另論罪。又按基於一個犯罪
    決意，實施數犯罪構成要件之行為，彼此實施行為完全、大
    部分或局部同一，得評價為一個犯罪行為論以想像競合犯，
    本案被告行使偽造公文書、行使偽造特種文書及冒充公務員
    行使職權，均係從事施行詐術之詐欺取財犯行之一部，且於
    行使偽造公文書及行使偽造特種文書之時，即同時著手於冒
    充公務員行使職權罪構成要件之實行，是以被告所犯之行使
    偽造公文書、行使偽造特種文書、冒充公務員行使職權及詐
    欺取財4 罪間，應具有犯罪時間上之重疊關係，而可評價為
    一行為觸犯數個相異之罪名，為想像競合犯，應從較重之行
    使偽造公文書罪論處。起訴意旨認被告所為係犯意個別，行
    為互殊，應予分論併罰，容有誤認。再按犯罪事實是否已經
    起訴，應以起訴書之犯罪事實欄內所記載者為準，而非以起
    訴書所引法條或罪名為依據，如犯罪事實已經明確記載，縱
    未記載所犯法條，亦應認為已經起訴（最高法院89年度臺上
    字第1455號、94年度臺上字第1397號判決意旨參照），則本
    案起訴書雖僅記載被告係犯刑法第339 條第第1 項之詐欺取
    財罪及同法第216 條、第211 條之行使偽造公文書罪，然起
    訴書犯罪事實欄就被告向告訴人行使偽造之識別證，並冒稱
    係臺灣臺北地方法院檢察署人員前來收款等行使偽造特種文
    書及僭行公務員職權之事實業已明確記載，且公訴人於本院
    準備程序亦就該部分事實補充被告係涉犯刑法第216 條、第
    212 條之行使偽造特種文書、同法第158 條第1 項之僭行公
    務員職權罪，並經本院告知被告此部分罪名，請其一併為攻
    擊、防禦（見本院準備程序筆錄第3 頁），本院依法自應併
    予審判。另起訴意旨雖未論及被告與「多哥」及詐騙集團成
    員共同偽造警官識別證之特種文書、「臺灣台北地方法院檢
    察署偵查卷宗」封面之公文書及「高雄地方法會」印章、印
    文之犯行，惟此部分犯行各為行使偽造特種文書及行使偽造
    公文書之部分行為或低度行為，與起訴且經本院判處有罪之
    行使偽造特種文書及行使偽造公文書，屬實質上一罪之吸收
    關係，均為起訴效力所及，本院自得併予審理。
  (三)爰審酌被告正值青壯之年，不循正途賺取所需，竟為圖不法
    錢財，即率然投身詐騙集團，利用一般民眾欠缺法律專業知
    識、對於行政及檢察機關案件進行流程不熟悉，暨民眾對於
    公務人員執行職務公信力之信賴感，以非法方法謀取不法所
    得，嚴重破壞國家公權力機關之公信，且詐騙金額達50萬元
    ，造成被害人損失甚鉅與難以平復之心理傷害，對社會秩序
    亦造成相當程度之危害，復參酌被告於本案犯罪前並無前科
    ，素行尚佳，有臺灣高等法院被告前案紀錄表在卷可按，及
    其犯罪後對於上揭犯罪事實業已坦白承認之態度等一切情狀
    ，量處如主文所示之刑，以資懲儆。
六、沒收：
  (一)按被告用以詐欺取財之偽造、變造等書類，既已交付於被害
    人收受，則該物非屬被告所有，除偽造書類上偽造之印文、
    署押，應依刑法第219 條予以沒收外，依同法第38條第3 項
    之規定，即不得再對各該書類諭知沒收（最高法院43年臺上
    字第747 號判例意旨參照）。本案偽造之「臺灣台北地方法
    院檢察署偵查卷宗」封面、「臺灣高雄地方法院收據」公文
    書各1 紙，業已交付告訴人甲○○收受，自非屬被告或共犯
    所有之物，無從併予諭知沒收，公訴人起訴書以該二公文書
    均為被告所有，供本案犯罪所用之物為由，聲請併予宣告沒
    收，容有違誤。惟上開二偽造公文書上偽造之「高雄地方法
    會」印文各1 枚，及「臺灣高雄地方法院收據」收款員欄偽
    造之「林志宏」署押1 枚，不問屬於犯人與否，均應依刑法
    第219 條之規定諭知沒收之。
  (二)偽造之「高雄地方法會」印章1 枚雖未扣案，然無積極證據
    足以證明業已滅失，不問屬於犯人與否，亦應依刑法第219
    條之規定諭知沒收之。
  (三)偽造之警察機關警官林志宏識別證1 件，係被告與詐騙集團
    成員所有，供本案犯罪所用之物，業據被告供承在卷，雖未
    扣案，但被告供稱於犯案後已交還予「多哥」等語，又無積
    極證據證明已滅失，爰依刑法第38條第1 項第2 款宣告沒收
    。
據上論斷，應依刑事訴訟法第273 條之1 第1 項、第299 條第1
項前段，刑法第28條、第158 條第1 項、第216 條、第211 條、
第212 條、第339 條第1 項、第55條、第219 條、第38條第1 項
第2 款，刑法施行法第1 條之1 第1 項、第2 項前段，判決如主
文。
本案經檢察官王元郁到庭執行職務。
中    華    民    國    99    年    3     月    19    日
                  刑事第四庭    法  官  吳永梁
以上正本證明與原本無異。
如不服本判決應於收受判決後10日內向本院提出上訴書狀，並應
敘述具體理由；其未敘述上訴理由者，應於上訴期間屆滿後20日
內向本院補提理由書(均須按他造當事人之人數附繕本)「切勿逕
送上級法院」。
告訴人或被害人對於判決如有不服具備理由請求檢察官上訴者，
其上訴期間之計算係以檢察官收受判決正本之日期為準。
中    華    民    國    99    年    3     月    19    日
                                書記官  許原嘉
附表：
一、偽造之「臺灣台北地方法院檢察署偵查卷宗」封面、「臺灣
    高雄地方法院收據」二公文書上偽造之「高雄地方法會」印
    文各壹枚（共貳枚）。
二、「臺灣高雄地方法院收據」收款員欄偽造之「林志宏」署押
    壹枚。
三、偽造之「高雄地方法會」印章壹枚。
四、偽造之警察機關警官林志宏識別證壹件。
附錄本案論罪科刑法條依據：
中華民國刑法第158條
冒充公務員而行使其職權者，處3年以下有期徒刑、拘役或5百元
以下罰金。
冒充外國公務員而行使其職權者，亦同。
中華民國刑法第211條
偽造、變造公文書，足以生損害於公眾或他人者，處1年以上7年
以下有期徒刑。
中華民國刑法第216條
行使第210條至第215條之文書者，依偽造、變造文書或登載不實
事項或使登載不實事項之規定處斷。
中華民國刑法第339條
意圖為自己或第三人不法之所有，以詐術使人將本人或第三人之
物交付者，處5年以下有期徒刑、拘役或科或併科1千元以下罰金
。
以前項方法得財產上不法之利益或使第三人得之者，亦同。
前二項之未遂犯罰之。

司法院資訊處製作；財團法人民間司法改革基金會備份。
